ACORDAO-COMPLETO-2544348

ACÓRDÃO 4199/2022 ATA 25/2022 - PRIMEIRA CÂMARA

Vistos, relatados e discutidos estes autos que cuidam do ato de aposentadoria de Fredolino Reschke no cargo de Técnico do Seguro Social do Instituto Nacional do Seguro Social, submetido ao TCU para fins de registro.
ACORDAM os Ministros do Tribunal de Contas da União, reunidos em sessão da 1ª Câmara, ante as razões expostas pelo Relator e com fundamento no art. 71, inciso III, da Constituição Federal, nos arts 1º, inciso V, e 39, inciso II, da Lei 8.443/19932, no art. 259, inciso II, do Regimento Interno, e ante o entendimento firmado pelo Supremo Tribunal no RE 636.553/RS, em:
9.1. reconhecer o registro tácito do ato de aposentadoria de Fredolino Reschke em 15/7/2021;
9.2. dar ciência desta deliberação ao Instituto Nacional do Seguro Social e ao interessado, com a informação de que o inteiro teor deste acórdão e do relatório e do voto que a fundamentam está disponível no endereço eletrônico www.tcu.gov.br/acordaos;
9.3. arquivar o presente processo.

Ato de aposentadoria enviado para registro.

Primeira Câmara

Instituto Nacional do Seguro Social

3. Interessado: Fredolino Reschke (XXX.066.390-XX)

13.1. Ministros presentes: Walton Alencar Rodrigues (Presidente), Benjamin Zymler, Vital do Rêgo e Jorge Oliveira (Relator).
13.2. Ministros-Substitutos presentes: Augusto Sherman Cavalcanti e Weder de Oliveira.

JORGE OLIVEIRA

Transcrevo como parte do Relatório a instrução elaborada na Secretaria de Fiscalização da Integridade de Atos e Pagamentos de Pessoal e de Benefícios Sociais - Sefip, que foi acolhida pelos dirigentes da unidade:
"INTRODUÇÃO
1. Trata-se de ato de aposentadoria de FREDOLINO RESCHKE no cargo de Técnico do Seguro Social do Instituto Nacional do Seguro Social - INSS submetido, para fins de registro, à apreciação do Tribunal de Contas da União (TCU) , de acordo com o art. 71, inciso III, da Constituição Federal. 
2. O ato foi cadastrado e disponibilizado ao TCU por intermédio do Sistema E-Pessoal, na forma da Instrução Normativa TCU 78/2018.
EXAME TÉCNICO  
3. Os autos retornaram a esta Unidade Técnica, a pedido da SEFIP, para que fosse certificado, mediante consulta ao SIAPE, os períodos de função que efetivamente deram ensejo à incorporação de quintos/décimos. Isso visando averiguar a correta proposta de ilegalidade na instrução de peça 5 sobre os quintos incorporados.
4. Conforme ato submetido a registro, houve incorporação de 10/10 (dez décimos) do DAS-101-1, tendo como fundamento o exercício da função no período de 1/5/1985 a 30/4/1988.
5. De acordo com mapa de incorporação de quintos extraído do Siape (peça 7) , houve a incorporação de 10/10 (dez décimos) do DAS 101.1, tendo como fundamento o exercício da função no período de 1/5/1985 a 30/4/1990.
6. A despeito dessa divergência, o valor pago atualmente reflete a incorporação de quintos registrada no Siape e ela será levada em consideração na presente análise.
7. No caso concreto, ao analisar as funções comissionadas exercidas discriminadas no Siape, detectou-se que a concessão da vantagem de 'quintos' ou 'décimos' está em consonância com a jurisprudência deste Tribunal e os critérios das Leis 8.911/1994 e 9.624/1998 (os períodos anteriores a 8/4/1998 são suficientes para a incorporação da vantagem de quintos) .
8. Diante do exposto, como a falha detectada no ato foi superada com o mapa de funções extraído do SIAPE, retificamos nossa instrução de peça 5, para que o ato seja apreciado pela ilegalidade somente em razão do pagamento da rubrica intitulada como 'DECISAO JUDICIAL N TRAN JUG AP', que se refere ao percentual de 3,17%, em função de perda remuneratória decorrente da aplicação errônea dos critérios de reajuste em face da URV (referente ao Plano Real) .
9. Como se sabe, o entendimento deste Tribunal é no sentido de que devem ser absorvidas ou eliminadas da estrutura remuneratória dos servidores públicos federais, conforme o caso, o pagamento das seguintes rubricas judiciais: a) Plano Bresser (reajuste de 26,06%, referente à inflação de junho de 1987) ; b) URP de abril e maio de 1988 (16,19%) ; c) Plano Verão (URP)  de fevereiro de 1989, com o índice de 26,05%) ; d) Plano Collor (1990, com o índice de 84,32%) ; e) incorporação de horas extras; f) vantagem pessoal do art. 5º do Decreto 95.689/1988, concedida com o fito de evitar o decesso remuneratório em razão do reenquadramento de docentes e técnicos administrativos no Plano Único de Classificação e Retribuição de Cargos e Empregos; g) percentual de 28,86%, referente ao reajuste concedido exclusivamente aos militares pelas Leis 8.622/1993 e 8.627/1993, posteriormente estendido aos servidores civis pela Medida Provisória 1.704/1998; h) percentual de 3,17%, em função de perda remuneratória decorrente da aplicação errônea dos critérios de reajuste em face da URV (referente ao Plano Real) ; e i) percentual de 10,8%, concedido exclusivamente para proventos de aposentadoria e pensão civil. Nesse sentido foi o Acórdão 1614/2019-TCU-Plenário, de relatoria da Ministra Ana Arraes.
10. Assim, a manutenção de pagamentos relativos a essas vantagens apenas seria admissível se fosse necessário assegurar, imediatamente após a transposição ao Regime Jurídico Único (RJU) , a irredutibilidade da remuneração. Nessa hipótese, a vantagem seria paga sob a forma de VPNI e paulatinamente compensada nos aumentos subsequentes conferidos ao funcionalismo, até seu completo desaparecimento. Nesse sentido foi o Acórdão 3787/2020-TCU-Primeira Câmara, de relatoria do Ministro Vital do Rêgo.
11. No caso concreto, após a transposição ao RJU, diversas leis reestruturaram a carreira do servidor, tais como as Leis 11.907/2009, 12.702/2012 e 13.324/2016.
12. Assim, entende-se que não há respaldo legal para manutenção do pagamento da URP, após a transposição ao RJU e das citadas leis que reestruturaram a carreira.
CONCLUSÃO 
13. A abrangência e a profundidade das verificações levadas a efeito fundamentam convicção de que o ato de aposentadoria pode ser apreciado pela ilegalidade, em razão do pagamento da rubrica intitulada como 'DECISAO JUDICIAL N TRAN JUG AP', que se refere ao percentual de 3,17%, em função de perda remuneratória decorrente da aplicação errônea dos critérios de reajuste em face da URV (referente ao Plano Real) .
PROPOSTA DE ENCAMINHAMENTO 
14. Ante o exposto, com fundamento nos arts. 71, inciso III, da Constituição Federal, 1o, inciso V, e 39, inciso II, da Lei 8.443/1992 e 260, § 1o, do Regimento Interno do Tribunal de Contas da União, propõe-se:
 a) considerar ILEGAL e recusar registro do ato de Aposentadoria de FREDOLINO RESCHKE do quadro de pessoal do órgão/entidade Instituto Nacional do Seguro Social;
 b) determinar ao órgão/entidade Instituto Nacional do Seguro Social que:
  b.1) informe o teor do acórdão que vier a ser prolatado, encaminhando ao TCU, no prazo de trinta dias, comprovante da data de ciência pelo (a) interessado (a) , nos termos do art. 4º, § 3º, da Resolução TCU 170/2004.
  b.2) promova a exclusão, no prazo 15 (quinze) dias, contados a partir da ciência desta deliberação, sujeitando-se a autoridade administrativa omissa à responsabilidade solidária, da rubrica apontada em face de manifesta ilegalidade, uma vez que o seu pagamento não encontra respaldo na jurisprudência deste Tribunal.
  b.3) dispense a devolução dos valores indevidamente recebidos de boa-fé até a data da ciência do órgão/entidade Instituto Nacional do Seguro Social, do acórdão que vier a ser proferido, com base no Enunciado 106 da Súmula da Jurisprudência do TCU.
  b.4) dê ciência, no prazo de quinze dias, contados da notificação, do inteiro teor desta deliberação (a) o interessado (a) , alertando-o (a) de que o efeito suspensivo proveniente da interposição de eventuais recursos junto ao TCU não o (a) exime da devolução dos valores percebidos indevidamente, caso o recurso não seja provido. 
  b.5) emita novo ato, livre da irregularidade ora apontada, em substituição ao ato de Aposentadoria de FREDOLINO RESCHKE, submetendo-o à nova apreciação por este Tribunal, na forma do artigo 260, caput, também do Regimento."
2.	O Ministério Público junto ao TCU (MPTCU) divergiu da proposta da Sefip, nos termos do parecer a seguir transcrito:
"Versam os autos sobre o ato inicial de aposentadoria de Fredolino Reschke no cargo de técnico do seguro social do Instituto Nacional do Seguro Social, com fundamento no artigo 3.º da Emenda Constitucional n.º 47/2005 e vigência a partir de 20/03/2015 (peça n.º 3) .
2. Por intermédio dos pareceres uniformes acostados às peças n.ºs 10 e 11, a Secretaria de Fiscalização de Integridade de Atos e Pagamentos de Pessoal e de Benefícios Sociais - Sefip - opina pela ilegalidade e negativa de registro da concessão de peça n.º 3, devido à inclusão da parcela judicial de 3,17%, no valor de R$ 29,20, no cálculo do benefício de aposentadoria.
3. Quanto à falha apontada pela unidade técnica, verificamos que o referido percentual de 3,17% foi calculado sobre a vantagem de VPNI de quintos incorporados (R$ 921,06) - peça n.º 12, o que, em nosso entender, não configuraria uma irregularidade.
4. De acordo com as informações constantes de peça n.º 7, as parcelas de quintos foram incorporadas até dezembro de 1994, o que se encontra em conformidade com o artigo 10 da Medida Provisória n.º 2.225-45/2001 e com o entendimento constante dos Acórdãos n.ºs 7619/2017 e 7620/2017, ambos da 2.ª Câmara. No mesmo sentido, reproduzimos a ementa do Acórdão n.º 9.851/2017 - 2.ª Câmara:
'APOSENTADORIA. RUBRICA DEFERIDA A TÍTULO DE RESÍDUO DA URV (3,17%) . INCIDÊNCIA APENAS SOBRE OS QUINTOS INCORPORADOS ATÉ DEZEMBRO DE 1994. POSSIBILIDADE JURÍDICA DE MANUTENÇÃO DA PARCELA, NOS TERMOS DO ART. 10 DA MEDIDA PROVISÓRIA Nº 2.225-45/2001. LEGALIDADE DO ATO. REGISTRO'.
5. Entendemos, pois, ser improcedente a irregularidade apontada pela unidade técnica, razão pela qual opinamos pela legalidade e registro da concessão de peça n.º 3.
6. Por todo o exposto, com as vênias de estilo por divergir do encaminhamento oferecido pela Sefip às peças n.ºs 10 e 11, esta representante do Ministério Público de Contas propõe a legalidade e registro do ato inicial de aposentadoria de Fredolino Reschke (CPF n.º XXX.066.390-XX) - peça n.º 3."
É o Relatório.

não há.

Procuradora-Geral Cristina Machado da Costa e Silva

APOSENTADORIA. ATO ENCAMINHADO AO TCU HÁ MAIS DE CINCO ANOS. REGISTRO TÁCITO. MODICIDADE DO VALOR. ARQUIVAMENTO.

APOSENTADORIA (APOS)

Secretaria de Fiscalização de Integridade de Atos e Pagamentos de Pessoal e de Benefícios Sociais (Sefip)

Em exame o ato de aposentadoria de Fredolino Reschke no cargo de Técnico do Seguro Social do Instituto Nacional do Seguro Social.
2.	A Secretaria de Fiscalização da Integridade de Atos e Pagamentos de Pessoal e de Benefícios Sociais - Sefip opinou pela ilegalidade do ato, em face da existência de parcela decorrente de sentença judicial que assegurou a percepção do percentual de 3,17%, a partir de janeiro de 1995.
3.	O Ministério Público junto ao TCU - MPTCU divergiu da unidade técnica, por entender que é legal a aplicação daquele percentual sobre os quintos incorporados até dezembro de 1994, tal qual ocorreu no ato em exame.
4.	De pronto, destaco a existência de informação de que o ato do e-Pessoal, ora em análise, foi encaminhado em substituição ao ato Sisac originalmente enviado ao TCU em 15/7/2016. Rememoro, a propósito, que diversos atos originalmente enviados por meio do extinto Sisac foram devolvidos à origem para que fossem novamente encaminhados a esta Casa por meio do e-Pessoal, de forma a tornar mais céleres e automáticos seus exames. Essa providência foi comunicada ao Colegiado pela presidência na sessão de 11/3/2020 (Ata 7/2020, Anexo I) , ressalvando que seria mantida a data original de seu ingresso nesta Corte. Assim, para fins de contagem do prazo decadencial de cinco anos para apreciação do TCU, deve ser mantida a data original de entrada do ato no Tribunal e não aquela referente à substituição do ato.
5.	Nesses termos, em 15/7/2021 ocorreu o registro tácito do ato de aposentadoria, antes mesmo, portanto, da instrução da Sefip, que é datada de 2/6/2022.
6.	Caberia, se fosse o caso, a revisão de ofício, na hipótese da existência de ilegalidade.
7.	Deixo, no entanto, de determinar essa providência, por já antever, no mérito, sua improcedência, nos termos assinalados pelo MPTCU, e pela insignificância da parcela em discussão, que é de apenas R$ 29,20.
	Ante o exposto, voto no sentido de que o Colegiado adote a deliberação que ora lhe submeto.
TCU, Sala das Sessões, em 26 de julho de 2022.
JORGE OLIVEIRA 
Relator